ACORDAO-COMPLETO-2433236

ACÓRDÃO 2623/2020 ATA 37/2020 - PLENÁRIO

VISTOS, relatados e discutidos estes autos de representação com pedido de medida cautelar, por meio da qual a licitante Claudia Yu Watanabe, Sociedade de Advogados noticiou a este Tribunal alegadas irregularidades que teriam ocorrido no Convite 1/2020, promovido pelo Conselho Regional de Biblioteconomia da 8ª Região - UASG 389126, cujo o objeto é Contratação de sociedade de advogados ou advogado para prestação de serviços advocatícios e técnicos de natureza jurídica, no valor estimado de R$ 109.200,00,
ACORDAM os Ministros do Tribunal de Contas da União, reunidos em sessão do Plenário, ante as razões expostas pelo Relator, em, com fulcro no art. 276, caput, do RI/TCU, referendar a medida cautelar adotada pelo relator por meio do despacho contido na peça 18 desses autos, transcrito no relatório que precede este Acórdão, bem como as medidas constantes no mencionado despacho.

Representação em face de possíveis ilegalidades presentes na contratação de prestação de serviços técnicos de assessoria e consultoria.

Conselho Regional de Biblioteconomia 8ª Região-SP.

3. Representante: Claudia Yu Watanabe, Sociedade de Advogados (CNPJ 05.102.672/0001-21).

13.1. Ministros presentes: José Mucio Monteiro (Presidente), Walton Alencar Rodrigues, Benjamin Zymler, Augusto Nardes, Aroldo Cedraz, Ana Arraes, Bruno Dantas e Vital do Rêgo.
13.2. Ministro-Substituto convocado: Augusto Sherman Cavalcanti (Relator).
13.3. Ministros-Substitutos presentes: Marcos Bemquerer Costa, André Luís de Carvalho e Weder de Oliveira.

ACORDAO-COMPLETO-2447726

Acórdão 245/2021 - Plenário

AUGUSTO SHERMAN

Adoto, como relatório, excerto do Despacho de peça 18, concessivo da medida acautelatória objeto do presente referendo:
"Cuidam os autos de representação com pedido de medida cautelar, por meio da qual a licitante Claudia Watanabe, Sociedade de Advogados noticiou a este Tribunal alegadas irregularidades que teriam ocorrido no Convite 1/2020, promovido pelo Conselho Regional de Biblioteconomia da 8ª Região - UASG 389126, cujo o objeto é Contratação de sociedade de advogados ou advogado para prestação de serviços advocatícios e técnicos de natureza jurídica, no valor estimado de R$ 109.200,00 (peça 1) .
O representante alega, em suma, que:
a)	constatou a ilegalidade contida no item 3 do edital que exige, como comprovação de qualificação técnica, a apresentação de um atestado de capacidade técnica emitido por pessoa jurídica de CONSELHO DE CLASSE (p. 5) ;
b)	impugnou tempestivamente os termos do edital, mas teve seu pleito indeferido sob a alegação de que 'os assuntos que envolvem a assessoria jurídica de conselhos profissionais são específicos, não se encaixando nos serviços rotineiros dos profissionais juristas' (p. 5) ;
c)	a regra afronta o ordenamento jurídico pátrio e restringe a competitividade do certame, fato que pode ser comprovado com o alijamento de ao menos três competidores (p. 6) ;
d)	o critério adotado no edital impede a sua participação na disputa, apesar de possuir experiência anterior na prestação de serviços de advocacia a diversas entidades públicas (p. 8) ;
e)	 a imposição editalícia restringe o caráter competitivo e indica direcionamento do certame (p. 11) ; e
f)	a regra fere a jurisprudência do TCU, reproduzindo excertos de Acórdãos deste Tribunal (Acórdão 182/2016-TCU-Plenário, relator Ministro Vital do Rego e 2.579/2009-Plenário, relator Ministro Substituto Augusto Sherman) (p. 11-13) .
Ao final, requer a suspensão do certame, a procedência da presente representação para excluir, do edital, a regra que exige a apresentação de atestado emitido por entidade de classe, como comprovação de qualificação técnica, e que eventuais intimações sejam encaminhadas para o endereço indicado (p. 21-22) .
A presente representação deve ser conhecida, pois estão presentes os requisitos de admissibilidade constantes no art. 113, § 1º, da Lei 8.666/1993, c/c os arts. 235 e 237, VII, do Regimento Interno/TCU, e no art. 103, § 1º, da Resolução - TCU 259/2014.
De acordo com a Secretaria de Controle Externo de Aquisições Logísticas - Selog, no edital do Convite 1/2020, lançado pelo Conselho Regional de Biblioteconomia da 8ª região, constatam duas irregularidades que podem resultar na restrição à competitividade e no direcionamento do certame. A primeira delas está relacionada à modalidade de licitação escolhida pelo ente contratante, e a segunda, objeto da petição inicial, diz respeito à existência de requisitos de qualificação técnica potencialmente restritivos.
A unidade técnica deste Tribunal considerou que as exigências existentes no edital aliadas à modalidade de licitação escolhida, cujo formato não facilita a participação de quantidade maior de interessados, podem ter alijado diversas licitantes da competição, impedindo a obtenção da proposta mais vantajosa e, por esse motivo, estaria configurado o pressuposto da plausibilidade jurídica.
O perigo da demora também restaria configurado, uma vez que a sessão de abertura das propostas ocorreu em 2/6/2020, podendo a sessão de abertura das propostas ser agendada a qualquer momento.
Além disso, a Selog apurou a existência de contrato vigente para a prestação de serviços de assessoria e consultoria jurídica até 12/7/2017. No entanto, a unidade instrutiva considera que mesmo com a proximidade do encerramento da vigência do contrato atual, pode-se autorizar excepcionalmente e apenas na hipótese de o mérito do processo não ser decidido antes do seu término, a sua prorrogação até a realização de nova licitação, na forma autorizada no art. 57, § 4º, da Lei 8.666/1993, de modo a evitar a descontinuidade na prestação dos serviços de natureza jurídica, afastando, assim, o perigo da demora reverso.
Desse modo, a unidade técnica propõe a adoção da medida cautelar para suspender o Convite 1/2020 e a autorização para a prorrogação excepcional do contrato vigente até a realização de novo certame. Propõe, ainda, a realização de oitiva e diligência ao Conselho Regional de Biblioteconomia da 8ª região acerca das irregularidades apontadas na representação.
Realmente, em análise preliminar, a adoção da modalidade de licitação convite para a contratação de serviços advocatícios que possam ser considerados como objeto comum infringe o disposto no art. 4º do Decreto 5.450/2005, que determina a utilização do pregão, preferencialmente na forma eletrônica.
Ressalto que o recém-editado decreto 10.024/2019 regulamenta a modalidade pregão e dispõe, em seu art. 1º, § 1º, que a utilização da modalidade de pregão, na forma eletrônica, pelos órgãos da administração pública federal direta, pelas autarquias, pelas fundações e pelos fundos especiais é obrigatória para a contratação de serviços comuns, como os serviços de advocacia licitados pelo Convite 1/2020, ora em análise.
Por esse motivo, o Tribunal de Contas da União entende como irregular a adoção da modalidade convite para a contratação de serviços advocatícios que possam ser considerados como objeto comum, em detrimento da utilização do pregão, preferencialmente na forma eletrônica. É o que se depreende do item 9.2 do Acórdão 197/2018-TCU-Plenário, de minha relatoria: 
 9.2. dar ciência ao CAU/RJ, de modo a evitar ocorrências similares em futuros certames, acerca da irregularidade, identificada na Carta-Convite 001/2017, de adotar-se, quando da contratação de serviços advocatícios que possam ser considerados um objeto comum, a modalidade convite, em detrimento da modalidade pregão, preferencialmente sob a forma eletrônica, em desacordo com a legislação pertinente (em especial o art. 4º do Decreto 5.450/2005) e a jurisprudência deste Tribunal (vide, e.g., Acórdãos 2174/2014, 1996/2011, 872/2010 e 2664/2007, todos do Plenário) .
Outrossim, também seria ilegal, a exigência de apresentação de documentos além dos previstos nos arts. 27 a 31 da Lei 8.666/1993, a exemplo da comprovação de experiência na prestação de serviços jurídicos a conselhos de classe, o que teria o potencial de restringir a competitividade do certame licitatório e estaria em desacordo com a jurisprudência deste TCU (Acórdão 3192/2016-TCU-Plenário, relator Ministro Marcos Bemquerer) .
Com relação a esse ponto, entendo que não resta dúvida quanto à necessidade de que as licitantes demonstrem aptidão técnica para a execução do serviço pretendido, por meio da apresentação de atestados que comprovem o desempenho de atividade pertinente e compatível com o objeto da contratação, de modo a dar segurança, à Administração Pública, quanto à satisfatória execução da contratação pretendida. Todavia, tais exigências devem observar o princípio da razoabilidade e, sobretudo, da ampla competitividade.
Dessa forma, considero tal medida contida no item 3, 'b', IV, do edital é desarrazoada e não tem amparo legal, na medida em que não se vislumbra qualquer peculiaridade ou especificidade nos conselhos profissionais que exijam uma expertise específica na prestação dos serviços jurídicos. A assessora jurídica a ser fornecida a essas entidades é perfeitamente enquadrada nos serviços rotineiros dos profissionais do direito.
De igual modo, a regra contida no item 3, 'b', III, do edital, que exige a apresentação de dois atestados de capacidade técnica emitidos por pessoa jurídica de direito público ou privado, extrapola os limites legais do art. 30, § 5º, da Lei 8.666/1993 e afronta a jurisprudência do TCU, que entende indevida a exigência de apresentação de número mínimo e certo de atestados, a exemplo dos Acórdão 73/2003-TCU-Segunda Câmara, da relatoria do Ministro Guilherme Palmeira, e 1.948/2011-Plenário, relator Ministro Marcos Bemquerer.
Em vista disso, considero que os mencionados indícios de irregularidades exigem a atuação imediata desta Corte de Contas no sentido de suspender o certame, de modo a impedir a continuidade de um procedimento cujas regras restringiram a competitividade, podendo resultar em prejuízo aos cofres do ente contratante.
Assim, concordo com as análises empreendidas pela Selog para o presente caso e defiro o pedido de medida cautelar, uma vez presentes os pressupostos do perigo da demora (periculum in mora) e da plausibilidade jurídica (fumus bonis iuris) , essenciais para sua concessão, e por restar descaracterizado o perigo da demora reverso, em decorrência da possibilidade de autorização para a prorrogação excepcional do contrato vigente, até a realização de novo certame, na forma prevista no art. 57, § 4º, da Lei 8.666/1993.   
Diante do exposto, com fulcro no art. 71, inciso IX, da CF/88, no art. 45 da Lei 8.443/92, nos arts. 157, 250, incisos II e V, 276 e §§ do Regimento Interno do TCU:
conhecer da representação, satisfeitos os requisitos de admissibilidade constantes no art. 113, § 1º, da Lei 8.666/1993, c/c os arts. 235 e 237, VII, do Regimento Interno deste Tribunal, e no art. 103, § 1º, da Resolução - TCU 259/2014;
deferir o pedido de concessão de medida cautelar, sem oitiva prévia, com fulcro no art. 276 do Regimento Interno/TCU, tendo em vista a existência dos elementos necessários para sua adoção, a fim de que o Conselho Regional de Biblioteconomia da 8ª região suspenda o andamento do Convite 1/2020 e do respectiva contratação até que o Tribunal delibere sobre o mérito da matéria ora em apreço e, caso algum contrato já tenha sido firmado, abstenha-se de praticar qualquer ato com vistas à sua execução até a deliberação definitiva desta Corte;
autorizar a prorrogação excepcional do contrato firmado com a Barros Filho e Almeida Prado Sociedade de Advogados até a realização de novo certame com o mesmo objeto do Convite 1/2020, com fundamento no art. 57, § 4º, da Lei 8.666/1993;
realizar a oitiva do Conselho Regional de Biblioteconomia da 8ª região, com amparo no art. 276, § 3º, c/c art. 250, V, todos do Regimento Interno/TCU, para que, no prazo de quinze dias, se pronuncie em relação aos pressupostos da cautelar deferida, e também quanto aos seguintes pontos relativos ao Convite 1/2020:
d.1) utilização da modalidade convite, uma vez que o §1º do art. 1º do Decreto 10.024/19 prevê a utilização obrigatória da modalidade pregão, na forma eletrônica, para a aquisição de bens e a contratação de serviços comuns, sendo que a jurisprudência deste Tribunal já firmou entendimento (Acórdão 197/2018-TCU-Plenário, de minha relatoria) no sentido de que a adoção, por conselho de fiscalização profissional, da modalidade de licitação convite para a contratação de serviços advocatícios que possam ser considerados como objeto comum, infringe o decreto que determina a utilização do pregão;
d.2) exigência potencialmente restritiva contida no item 3, 'b', IV, do edital, de apresentação de atestado de capacidade técnica emitido por pessoa jurídica de conselho de classe, atestando a execução de serviços compatíveis com o objeto do certame pelo período mínimo de doze meses, em desacordo com o art. 30 da Lei 8.666/1993, com a jurisprudência do TCU (Acórdão 1745/2009-TCU-Plenário, relator Marcos Bemquerer, 3.131/2011-Plenário, relator Ministro Valmir Campelo e 3.192/2016-Plenário, relator Ministro Marcos Bemquerer) e com os princípios da razoabilidade, da ampla competitividade e da obtenção da proposta mais vantajosa;
d.3) exigência contida no item 3, 'b', III, do edital, de apresentação de dois atestados de Capacidade Técnica emitidos por pessoa jurídica de Direito Público ou privado com assinatura comercial, atestando ter a pessoa jurídica licitante, executado ou estar executando serviços compatíveis o Edital, por um período mínimo de 12 (doze) meses, em desacordo com o art. 30, § 5º, da Lei 8.666/1993 e com a jurisprudência do TCU (Acórdão 73/2003-TCU-Segunda Câmara, da relatoria do Ministro Guilherme Palmeira, e 1.948/2011-Plenário, relator Ministro Marcos Bemquerer, que condenam o estabelecimento de quantidade mínima e determinada de atestados;
d.4) encaminhe demais informações que julgar necessárias; e
d.5) apresente designação formal de interlocutor que conheça da matéria para dirimir eventuais dúvidas, informando nome, função/cargo, e-mail e telefone de contato;
considerando a possibilidade de construção participativa das deliberações deste Tribunal, nos termos do art. 14 da Resolução-TCU 315/2020, bem como o previsto nas Normas de Auditoria (NAT) aprovadas pela Portaria-TCU 280/2010, referente aos comentários dos gestores (no que se aplica a representações e denúncias) :
e.1) solicitar ao Conselho Regional de Biblioteconomia da 8ª região, caso queira, no prazo de quinze dias:
e.1.1) a apresentação de possíveis ações corretivas que poderão ser tomadas pelo Conselho Regional de Biblioteconomia da 8ª região para prevenir ou corrigir os indícios de irregularidades detectados ou remover seus efeitos;
e.1.2) a manifestação quanto aos possíveis impactos de determinação do TCU para anulação do certame e atos dele decorrentes ou para o retorno de fase do certame, em função dos indícios de irregularidades verificados, na hipótese de serem insuficientes as alternativas apresentadas pelo gestor para corrigir os pontos questionados na oitiva;
e.2) alertar o Conselho Regional de Biblioteconomia da 8ª região, com relação à construção participativa de deliberações, de que:
e.2.1) a sua manifestação quanto às alternativas para corrigir os indícios de irregularidades verificados e quanto aos impactos das possíveis medidas a serem adotadas pelo TCU será avaliada na proposição de mérito, mas não vincula as decisões desta Corte de Contas, notadamente quando os riscos decorrentes de sua adoção e/ou da manutenção de situação irregular não se coadunarem com o interesse público que se pretende tutelar;
e.2.2) a ausência de manifestação no prazo estipulado não impedirá o andamento processual, podendo o TCU vir a prolatar decisão de mérito, caso haja elementos suficientes que caracterizem afronta às normas legais e/ou possibilidade de ocorrência de prejuízos à Administração; e
e.2.3) a ausência de manifestação não será considerada motivo de sanção;
diligenciar o Conselho Regional de Biblioteconomia da 8ª região, com fundamento nos artigos 157 e 187 do Regimento Interno deste Tribunal, para que, no prazo de quinze dias, encaminhe cópia dos estudos preliminares contendo todos os elementos e pareceres técnicos e jurídicos necessários para justificar a contratação pretendida pelo Convite 1/2020, a opção pela realização da modalidade 'convite', os preços estimados, bem como a regra contida no item 3, 'b', III e IV, do edital, que exige número mínimo de atestados e a apresentação de atestado de capacidade técnica emitido por pessoa jurídica de conselho de classe;
determinar à Secretaria de Controle Externo de Aquisições Logísticas (Selog) que encaminhe cópia da instrução de peça 15 e do presente despacho ao Conselho Regional de Biblioteconomia da 8ª região, de maneira a embasar as respostas à oitiva; e
dar ciência desta deliberação ao representante."
É o relatório.

Claudia Yu Watanabe  (OAB 152.046/SP).

Não atuou.

REPRESENTAÇÃO. IRREGULARIDADES QUE TERIAM OCORRIDO NO CONVITE 1/2020, PROMOVIDO PELO CONSELHO REGIONAL DE BIBLIOTECONOMIA DA 8ª REGIÃO. ADOÇÃO DE CAUTELAR. REFERENDO.

REPRESENTAÇÃO (REPR)

Secretaria de Controle Externo de Aquisições Logísticas (Selog).

Cuidam os autos de representação com pedido de medida cautelar, por meio da qual a licitante Claudia Yu Watanabe, Sociedade de Advogados noticiou a este Tribunal alegadas irregularidades que teriam ocorrido no Convite 1/2020, promovido pelo Conselho Regional de Biblioteconomia da 8ª Região - UASG 389126, cujo o objeto é Contratação de sociedade de advogados ou advogado para prestação de serviços advocatícios e técnicos de natureza jurídica, no valor estimado de R$ 109.200,00 (peça 1) .
2.	Conforme despacho transcrito no relatório precedente, concedi medida cautelar em 16/6/2020, para que o Conselho Regional de Biblioteconomia da 8ª região suspendesse o andamento do Convite 1/2020 e da respectiva contratação até que o Tribunal deliberasse sobre o mérito da matéria em apreço e, caso algum contrato já tivesse sido firmado, abstivesse-se de praticar qualquer ato com vistas à sua execução até a deliberação definitiva desta Corte.
3.	Por erro nosso, o processo seguiu seu curso sem que a referida medida cautelar fosse submetida a referendo do Colegiado na primeira sessão plenária subsequente, conforme art. 276, § 1º, do Regimento Interno, o que é feito na presente oportunidade.
Ante as razões de decidir apresentadas no relatório precedente e com fundamento no art. 276, § 1º, do Regimento Interno do TCU, manifesto-me por que o Tribunal aprove o acórdão que ora submeto à deliberação deste Colegiado.
TCU, Sala das Sessões Ministro Luciano Brandão Alves de Souza, em 30 de setembro de 2020.
AUGUSTO SHERMAN CAVALCANTI 
Relator